最高法院民事判決　　　　　　　　　　　　　　　九十一年度台上字第一二六九號
　　上　訴　人　巳○○○
　　　　　　　　己 ○ ○
　　　　　　　　辛 ○ ○
　　　　　　　　庚 ○ ○
　　　　　　　　卯 ○ ○
　　　　　　　　辰 ○ ○
　　　　　　　　甲 ○ ○
　　　　　　　　丁○○○
　　　　　　　　丙○○○
　　　　　　　　寅 ○ ○
　　右十人共同
　　訴訟代理人　李 建 民律師
　　上　訴　人　壬 ○ ○
　　　　　　　　子 ○ ○
　　　　　　　　戊 ○ ○
　　　　　　　　癸 ○ ○
　　　　　　　　丑 ○ ○
　　被 上訴 人　乙　　○
　　訴訟代理人　謝 新 平律師
右當事人間請求解除契約事件，上訴人對於中華民國八十九年十一月七日台灣高等法
院第二審判決 (八十九年度重上字第二九八號），提起上訴，本院判決如左：
    主  文
上訴駁回。
第三審訴訟費用由上訴人負擔。
    理  由
本件被上訴人主張耕地租約無效，請求承租人之繼承人返還耕地，其訴訟標的之法律
關係及於繼承人全體，故上訴人巳○○○以次十人提起第三審上訴，依民事訴訟法第
五十六條第一項第一款規定，其效力及於未提起上訴之壬○○以次五人，爰併列壬○
○以次五人為上訴人，合先敘明。
本件被上訴人主張：坐落於台北縣新店市○○段塗潭小段八一、八三、八七、八八、
八九、九七、九八、九九、一○四號九筆土地 (下稱系爭土地）為伊所有，於民國四
十二年間由伊之被繼承人王棕出租予上訴人之被繼承人黃乖，租金依出產物收獲總量
三百七十五計算。上訴人於繼承上開土地租賃關係後，自八十二年間起即不自任耕作
，將土地之一部分轉租予李澤麟興建房屋使用；伊之被繼承人當初承諾黃乖建屋使用
之土地為八九號，使用面積十二坪，詎上訴人竟於八三號土地上興建一五二平方公尺
之房屋，顯已違反耕地三七五減租條例第十六條規定，租約無效；又上訴人除將系爭
八三號土地違法出租外，其餘各筆土地自八十二年起即未再自任耕作，亦有廢耕情事
，被上訴人自得收回耕地等情，聲明求為命上訴人將系爭土地返還予伊之判決。
上訴人則以：伊繼承後，並無廢耕及轉租之情事；系爭土地興建之房屋，係經被上訴
人之被繼承人同意，房屋使用之地號與建築物基地使用合約不符，純因被上訴人之被
繼承人王棕之錯誤，與伊無關，縱令伊於八十二年在系爭八十三號土地上翻修房屋變
更農地原有性質屬實，兩造間原租約自八十二年向後失其效力，惟嗣出租人之繼承人
林乞於八十三年九月六日以新店十七支局第三八六號存證信函要約伊重新訂約，並收
受伊給付之八十三年度租金，兩造間已更新訂定成立不定期租賃契約，被上訴人自不
得請求返還土地等語，資為抗辯。
原審斟酌全辯論意旨及調查證據之結果，以：被上訴人主張：系爭土地為被上訴人所
有，於四十二年間由被上訴人之被繼承人王棕出租予上訴人之被繼承人黃乖，租金依
出產物收獲總量三百七十五計算等情，有土地登記謄本、租賃契約書為證。查被上訴
人被繼承人王棕固於五十二年十一月一日同意上訴人甲○○之被繼承人黃生發於系爭
八九號土地使用十二坪建築房屋，惟上訴人實際興建之房屋坐落在八三號土地上，面
積一五二平方公尺之事實，經第一審會同測量勘驗屬實，有台北縣新店地政事務所土
地複丈成果圖在卷足憑。被上訴人主張黃生發僅興建十二坪屋舍，八十二年興建四十
六坪房屋，黃生發早已死亡，被上訴人之夫林乞於八十二年發現後曾以存證信函通知
上訴人停止施工回復原狀，上訴人並在調解時承認翻修時並未通知地主知悉，有該存
證信函及台北縣政府耕地租佃委員會調處程序筆錄在卷可稽。上訴人甲○○事後未經
被上訴人同意加蓋，顯逾被上訴人被繼承人同意興建房屋使用之範圍。至證人連萬福
僅能證實現在房屋與黃生發當時興建之地點相同，不足以證明黃生發於五、六十年經
被上訴人或其被繼承人同意，興建目前存在之廣達一五二平方公尺 (四十六坪 )房屋
。是被上訴人主張上訴人違約使用系爭耕地，即非無據。上訴人未依約定使用系爭耕
地，逕將其中系爭八三號土地用以擴建房屋，致變更農地原有性質，自屬違反耕地租
佃契約，為不自任耕作，原定租約無效。又耕地三七五減租條例第十六條第一項所謂
原定租約無效，係指全部租約無效，是如同一租約有數筆土地，承租人就其中一筆或
數筆不自任耕作，原訂租約均為全部無效，系爭三七五租約，係就系爭九筆土地訂立
一個耕地租約，上訴人將其中八三號土地擴建房屋，有不自任耕作之情形，則不問系
爭八一、八七、八八、八九、九七、九八、九九、一○四號另八筆土地是否有不自任
耕作或廢耕之情形，全部租約均屬無效，被上訴人自得全部收回。又被上訴人之被繼
承人林乞在八十二年發現上訴人耕地未耕作，並在耕地興建房屋，於八十二年三月二
十七日即以第五十七號存證信函通知上訴人停止施工，回復原狀。上訴人未回復原狀
，林乞再於八十三年九月六日以三八六號存證信函通知前來會同辦理重新訂立租約，
否則視為放棄繼承權終止租約，亦無結果，林乞又於八十三年八月五日以第一一六號
存證信函通知會同辦理重新訂租，上訴人均置之不理。林乞再於八十五年十二月二十
四日復以五六七號存證信函通知上訴人請文到二十日內前來辦理租約變更手續，並回
復原狀使用農耕用途，如未於限期內改善辦理應有手續，本人將依租約相關條款向市
公所辦理終止租約手續，上訴人亦未置理，八十六年林乞死亡，被上訴人繼承後，在
八十七年向市公所申請調解，以上訴人已違反耕地租約主張終止租約請求收回耕地，
有上開存證信函及耕地租佃委員會調處程序卷宗可證。顯見兩造間並未就重新訂立租
約達成合意，另上訴人突於八十四年一月二十五日交付八十三年之租金，由王再傳代
收，因王再傳不知詳情逕予收受，且上訴人既未拆除房屋及回復耕作，自難使違反耕
地租約之事實變為合法。從而被上訴人以系爭租約無效，訴請上訴人返還系爭土地，
自屬有據，應予准許等詞，因而維持第一審所為上訴人敗訴之判決，駁回其上訴，經
核於法洵無違誤。
查兩造耕地租約因上訴人不自任耕作而無效，為原審合法確定之事實，自不生依耕地
三七五減租條例第一條適用民法第四百五十一條之規定，視為以不定期限契約之問題
。又被上訴人已主張其被繼承人王棕於五十二年十一月一日同意上訴人甲○○之被繼
承人黃生發於系爭八九號土地使用十二坪建築房屋，至八十二年間竟加以擴建四十六
坪房屋，上訴人第一審訴訟代理人於第一審八十九年四月十九日言詞辯論期日所稱：
「房子是五十二年蓋的」等語，自難認被上訴人係自認該四十六坪房屋為五十二年間
所建。上訴論旨，復就原審取捨證據、認定事實之職權行使，指摘原判決不當，聲明
廢棄，不能認為有理由。
據上論結，本件上訴為無理由。依民事訴訟法第四百八十一條、第四百四十九條第一
項、第七十八條，判決如主文。
中      華      民      國    九十一    年     六       月     二十八   日
                              最高法院民事第六庭
                                  審判長法官  吳  正  一
                                        法官  劉  福  來
                                        法官  鄭  玉  山
                                        法官  黃  義  豐
                                        法官  徐  璧  湖
　　　右正本證明與原本無異
 　　　　　                              　　 書  記  官
中      華      民      國    九十一    年      七      月     十七     日
